---
title: "De Rode Schoentjes"
subtitle: "Eerste opdrachten voor data analyse met SQL en R."
author: Kees Velthuijs
date: "februari 2025"
email: "k.velthuijs@fontys.nl"

fontfamily: cmbright
fontsize: 9pt

toc: true 
toc_depth: 3
number_sections: true

theme: united
highlight: tango

editor_options:
  markdown:
    wrap: 82
    canonical: true
    
output:
  pdf_document:
    keep_tex: true
    fig_caption: yes
    latex_engine: pdflatex
    number_sections: true
---

\newpage

# Over dit document

Dit PDF-document bevat allerlei materialen die bedoeld zijn om wegwijs te worden
in het startsemester van Fontys ICT en dan specifiek het profiel ICT & Business.
De focus van deze materialen ligt op het gebied van data analyse, tranformatie en
visualisatie met de talen R en SQL.

**Let op:\
Dit document is op dit moment in de fase ontwerp. Het kan zijn dat het tijdens het
semester er onderdelen gewijzigd worden en/of er aan worden toegevoegd. Mocht u
als lezer verbeteringen zien, neem dan contact op met de schrijver.\
Alvast bedankt!**

## Waarom data analyse?

[**TODO: uitleg van de positie van data analyse binnen ICT & Business**]

## Hoe te starten?

Dit document is een werkboek dat je meer inzicht geeft in data analyse. Het gaat
over de schoenwinkels van De Rode Schoentjes. Zij verkopen schoenen,
onderhoudsmiddelen en accessoires in grote steden in Europa.

Het eerste hoofdstuk is een inleiding. Daarin wordt uitgelegd hoe het document is
opgebouwd en wat het doel is van het document.

Hoofdstuk 2 is in feite al het begin van je eerste eigen data analyse. De gegevens
worden klaargezet zodat je aan de slag kunt. Het is voor de start nog niet nodig
dat je de inhoud van de code helemaal begrijpt. Als het goed is wordt dat later
wel duidelijk.

Jouw werk zit in hoofdstuk 3 en volgende. Dan ga je aan de gang met SQL en R om de
data analyse uit te voeren.

Zorg dat je toegang hebt tot Rstudio. In de volgende paragraaf vind je de
informatie om je eigen omgeving in te richten. In de paragraaf Notebook wordt
uitgelegd hoe je de

### RStudio

Voor de data analyse gebruiken we R. Dat is een taal die speciaal voor data
analyse is ontwikkeld. In R maak je gebruik van zogenaamde Notebooks. Dat zijn
tekstbestanden die je met programma's als Notepad of Visual Studio Code kunt
openen.

Het is slim om een ontwikkelomgeving (IDE) te gebruiken. Daarmee kun je niet
alleen de tekst van het notebook veranderen, maar ook meteen de code uitvoeren.

Het is goed om te weten dat je verschillende keuzes hebt voor je
ontwikkelomgeving:

-   **RStudio Cloud gebruiken**.\
    Gebruik je incidenteel RStudio en heb je weinig behoefte om te installeren,
    wil je vooral even proberen: gebruik dan [RStudio
    Cloud](https://rstudio.cloud/). Deze is gratis te gebruiken en geschikt voor
    proefstuderen en incidenteel gebruik. Je maakt hier zelf een account aan. Zie
    voor meer info de [guide](https://rstudio.cloud/learn/guide).\
    Eventuele bestanden moet je altijd eerst uploaden naar de cloud server!

```         
**Let op**: 
Deze versie is slechts 15 uur per maand te gebruiken volgens de huidige voorwaarden, 
dat zal te weinig zijn om alle opdrachten in dit document uit te voeren!
```

-   **RStudio server van FHICT gebruiken**.\
    Heb je behoefte aan wat meer mogelijkheden en loop je tegen de grenzen aan van
    de cloud versie? Dan hebben we binnen FHICT een eigen RStudio server. Dit kan
    handig zijn als je lokaal vast loopt, geen nieuw account op RStudio Cloud aan
    wil maken, of je eigen installatie niet om zeep wil helpen :). Ga naar de
    [FHICT Rstudio server](https://rstudio.app.fhict.nl/) en log in met je **I
    account (nummer zonder @fontysict.nl)**. Het werkt vergelijkbaar met RStudio
    Cloud.\
    Eventuele bestanden moet je dus altijd eerst uploaden (naar de FHICT server)!

-   **Installeer R & RStudio lokaal op je eigen machine**.\
    Dit is aan te raden als je zelf controle wilt over welke libraries je wilt
    kunnen installeren, je lokale bestanden makkelijk wilt kunnen gebruiken en als
    je met diverse databronnen wilt kunnen koppelen.\
    Ga je de verdieping ICT & Business doen, kies dan dit.\
    Je moet hier **2 stappen** voor doen, in deze volgorde:

    1.  Installeer de programmeertaal R.\
        Dit is de zogenaamde 'interpreter' die R code kan uitvoeren. Via [deze
        site](https://cloud.r-project.org/) kom je bij de download pagina uit.
        Check vervolgens welk besturingssysteem je nodig hebt en pak de meest
        recente installer (.exe voor Windows of .pkg voor Mac)
    2.  Installeer de ontwikkelomgeving Rstudio.\
        Dit is de user interface waarin je handig je Notebooks (werkbestanden) kan
        bewerken, net zoiets als Visual Studio. Je kunt Rstudio [hier
        vinden](https://rstudio.com/products/rstudio/download/). Let op dat je de
        Free/Open Source versie pakt voor jouw besturingssysteem.

    Let op: Je zult als je zelf installeert ook de juiste libraries moeten
    installeren! Zie [deze HowTo](howto_install_libraries).

    Kom je er niet uit? [Er zijn voldoende tutorials te
    vinden](https://bfy.tw/QRhs).

### Notebooks en data upload

In R gebruiken we eigenlijk altijd zogenaamde Notebooks. Dat zijn .Rmd (RMarkdown)
bestanden waar je uitleg, code (chunks) & output samen kunt voegen. Dit zorgt o.a.
voor herhaalbaarheid en leesbaarheid van je stappen, een hele verbetering t.o.v.
data analyse in MS Excel. Rstudio opent standaard niet met een Notebook. Dat moet
je zelf uploaden of aanmaken als je aan de slag gaat.

Download uit canvas het bestand `Rode Schoentjes - Data Analysis.rmd` en het
databestand `Rode Schoentjes - Data.zip`. Volg de instructies hieronder voor het
openen van het notebook en beschikbaar krijgen van de data.

-   **Online versie:**\
    Heb je de online versie van R-studio, kies rechtsonder in het scherm voor de
    tab *Files*. Klik op de knop *Upload*. Browse naar de de map "downloads" en
    selecteer het Rmd-bestand. Als je op "ok" klikt, wordt het document ingeladen
    en zie je het tussen de bestanden staan. Klik erop en je dan wordt het
    zichbaar in het scherm linksboven. Voor het ophalen van de data klik je nog
    een keer op de knop *Upload*. Nu open je het zip bestand
    `Rode Schoentjes - Data.zip`. R-studio zal het zip-bestand uitpakken en de
    databestanden los in het bestandsoverzicht zetten.

-   **Lokale installatie:**\
    Als je R studio op je pc geïnstalleerd hebt, open je het bestand via het menu
    *File*/*Open*. Ga naar de map met downloads en open het Rmd-bestand. De
    databestanden zijn in dit geval beschikbaar in de map Downloads op je pc.
    Vraag hulp aan je docent om de bestanden op de goede plaats neer te zetten.
    Mogelijk moet de code van het notebook worden aangepast om de data succesvol
    in te lezen.

## Voorkennis

Voordat je met de materialen op deze site aan de slag gaat, raden we ten zeerste
aan om een of meerdere kennismakingscursussen te doen op het gebied van R
(Tidyverse en GGPlot) en/of SQL (tenzij je daar al ervaring mee hebt). Deze kun je
vinden via o.a.:

-   [Datacamp](https://www.datacamp.com/) (Vraag je docent voor studententoegang)

## Howto's

Onze colleg Koen Suilen heeft een aantal veel voorkomende problemen op een rijtje
gezet om je op weg te helpen. De links hieronder verwijzen naar zijn archief op
github.io waar hij die toelicht:

-   [Gebruiken en installeren van R &
    RStudio](https://ksuilen.github.io/howto_installatie) Bevat ook nuttige tips
    als je de FHICT RStudio server gebruikt. Installeren hoeft niet tijdens de
    oriëntatie (mag wel).
-   [Gebruiken en installeren van libraries/packages in
    RStudio](https://ksuilen.github.io/howto_install_libraries) Bevat ook nuttige
    tips als je de FHICT RStudio server gebruikt. Installeren hoeft niet tijdens
    de oriëntatie (mag wel).
-   [Veranderen working directories & file
    management](https://ksuilen.github.io/howto_directories) Voor de oriëntatie
    staat hier hoe je bestanden naar de RStudio server kunt uploaden, de rest is
    meer voor de verdieping.
-   [Data importeren
    (CSV/XLS/Database)](https://ksuilen.github.io/howto_import_datasets)
-   [Mock data genereren](https://ksuilen.github.io/howto_mockdata)
-   [Exporteren naar HTML of PDF](https://ksuilen.github.io/howto_html_pdf)

## Cheat sheets

Hieronder vind je links naar een aantal handige cheat sheets die je kunt gebruiken
als reminder als je de opdrachten aan het uitvoeren bent.

-   [RStudio
    IDE](https://raw.githubusercontent.com/rstudio/cheatsheets/master/rstudio-ide.pdf)
    over gebruik van de RStudio ontwikkel omgeving (door RStudio)

### R en nuttige packages

-   [Tidyverse voor
    beginners](https://s3.amazonaws.com/assets.datacamp.com/blog_assets/Tidyverse+Cheat+Sheet.pdf)
    (door Datacamp)
-   [Data transformatie met
    dplyr](https://raw.githubusercontent.com/rstudio/cheatsheets/master/data-transformation.pdf)
    voor filteren, groeperen, sorteren, samenvatten, etc. met dplyr (door Rstudio)
-   [Data visualisatie met
    ggplot2](https://raw.githubusercontent.com/rstudio/cheatsheets/master/data-visualization-2.1.pdf)
    (door RStudio)
-   [Lubridate](https://raw.githubusercontent.com/rstudio/cheatsheets/master/lubridate.pdf)
    voor het werken met datums en tijden (door RStudio)
-   [R short reference
    card](https://cran.r-project.org/doc/contrib/Short-refcard.pdf) met van van
    alles een beetje (door Tom Short)

### Markdown

-   [R
    Markdown](https://raw.githubusercontent.com/rstudio/cheatsheets/master/rmarkdown-2.0.pdf)
    met op de eerste pagina dingen over hoe en wat in de RStudio IDE en op de
    tweede pagina syntax en voorbeelden (door RStudio)
-   [Markdown guide](https://www.markdownguide.org/basic-syntax/) oke, niet echt
    een cheatsheet maar wel een handig overzicht met wat nuttige do's en don'ts

### SQL

-   [SQL cheat
    sheet](https://www.sqltutorial.org/wp-content/uploads/2016/04/SQL-cheat-sheet.pdf)
    cheat sheet die heel veel verder gaat dan wat nodig is voor het startsemester
    (door sqltutorial.org)

## Andere bronnen

Uiteraard heeft Datacamp allerlei cursussen die je kunt volgen. Zie Canvas voor de
links naar de cursussen en hoofdstukken of vraag je docent.

### R en nuttige packages

-   [R seek](https://rseek.org/) zoekmachine die specifiek zoekt op domeinen
    waarvan bekend is dat er content over R op staat (daar waar je via Bing,
    Google of een andere algemene zoekmachine nog wel eens op hele andere
    programmeertalen uit komt)
-   [R for datascience](https://r4ds.had.co.nz/) boek over R geschreven in R
    Markdown (door Hadley Wickham en Garrett Grolemund, met bijdragen van vele
    anderen voor de online versie)
-   [ggplot2 essentials](http://www.sthda.com/english/wiki/ggplot2-essentials) een
    website waar ze veel verschillende soorten grafieken laten zien, maar ook tips
    om je grafieken leesbaarder te maken met legenda, titels, etc.

### SQL

-   [SQL leren](https://gkoetsier.nl/tut_mysql.html) een hele basic website waarin
    SQL uitgelegd wordt in het Nederlands (door Donny Semeleer)
-   [FHICT SQL tool](https://www.fhict.nu/sqltool) tool waarin je SQL statements
    uit kunt proberen als je een Fontys ICT i-account hebt.

\newpage

# Voorbereiding

## Benodigde bibliotheken

Laad de nodige bibliotheken voor de verwerking van de data:

-   tidyr
-   tidyverse
-   dplyr
-   ggplot2
-   readxl
-   RSQLite
-   lubridate
-   tsibble

```{r Ophalen bibliotheken, fig.cap="Laden bibliotheken", message=FALSE, warning=FALSE, include=FALSE, paged.print=FALSE}
library(tidyverse)  # bibliotheek voor datamanipulatie in R studio
library(dplyr)      # bibliotheek voor het groeperen en samenvatten van dataframes in R
library(ggplot2)    # bibliotheek voor het weergeven van data in grafieken
library(readxl)     # bibliotheek Voor het inlezen van data uit Excel
library(RSQLite)    # Ondersteuning van SQLite databases in memory
library(lubridate)  # bibliotheek voor het interpreteren van datums, tijden en periodes 
library(tsibble)    # zorg voor kalender functies zoals yearweek()
```

## Inlezen van de bestanden

De data bestaat uit verkoopgegevens van de winkels van De Rode Schoentjes in
Nederland, België, Duitsland, Denemarken, Frankrijk en het Verenigd Koninkrijk. De
data bestaat uit vier Excel sheets die je hebt gedownload in één zip-bestand en
hebt ingelezen in R-studio. In je [r-studio app](https://rstudio.app.fhict.nl/)
zou je die in het scherm rechtsonder moeten kunnen zien als je de tab **Files**
hebt openstaan.

| **Bestand**        | **Omschrijving**                                     |
|:-------------------|:-----------------------------------------------------|
| **filiaal.xlsx**   | Locatie van de filialen                              |
| **categorie.xlsx** | De naam van de omzetgroepen van het assortiment      |
| **budget.xlsx**    | De verkoopprognose per filiaal per week              |
| **kassa.xlsx**     | De verkoop per categorie per kassa per filaal en dag |

```{r Inladen data in SQLite database, fig.cap="Laden bestanden", message=FALSE, warning=FALSE, include=FALSE}
# online installatie: weghalen als gebruik wordt gemaakt van de rstudio in de online versie
# lokale installatie: pad aanpassen naar de locatie waar de databestanden zijn gedownload en uitgepakt 

# setwd('~/R/Datasets/De Rode Schoentjes/')
database <- DBI::dbConnect(RSQLite::SQLite(), ":memory:")
copy_to(database, name="filiaal",
        df = read_excel('Filiaal.xlsx'))
copy_to(database, name="categorie",
        df = read_excel('Categorie.xlsx'))
copy_to(database, name="budget",
        df = read_excel('Budget.xlsx'))
copy_to(database, name="kassa",
        df = read_excel('Kassa.xlsx'))
```

\newpage

## De data

### Filiaal

De table Filiaal bevat de gegevens van alle winkels van De Rode Schoentjes. De
winkels zijn gevestigd in verschillende Europese landen, zoals Nederland, België,
Frankrijk, Duitsland, Denemarken en het Verenigd Koninkrijk.

In de tabel zijn de volgende gegevens aanwezig:

| **Kolom** | **Betekenis**                                      |
|:----------|:---------------------------------------------------|
| ID        | Een unieke code voor de locatie.                   |
| Locatie   | De naam voor de locatie waar de winkel is.         |
| Adres     | Straatnaam en huisnummer van de winkel.            |
| Plaats    | Plaats waar de winkel gevestigd is.                |
| Land      | Landcode van het land waar de winkel gevestigd is. |
| Manager   | De naam van de manager van het filiaal             |
| Email     | Het e-mailadres voor berichten naar het filiaal    |

Hierbij een overzicht van hoe enkele locaties zijn opgeslagen in de tabel
"filiaal".

```{sql echo=FALSE, connection=database}
SELECT *
FROM Filiaal
```

### Categorie

Alle producten in de winkel zijn ingedeeld in tien categorieën. Alle winkels
voeren in principe alle producten in dezelfde categorieën. Op die manier zijn de
verkopen van de winkels makkelijker met elkaar te vergelijken.

Aangezien er tien categorieën zijn, krijg je hieronder een overzicht de hele tabel
"categorie".

| **Kolom**    | **Betekenis**                       |
|:-------------|:------------------------------------|
| ID           | Een unieke code voor de categorie.  |
| Omschrijving | Een omschrijving voor de categorie. |

```{sql echo=FALSE, connection=database}
SELECT *
FROM Categorie
```

### Budget

Aan het begin van elk kwartaal wordt op het hoofdkantoor een prognose gemaakt van
de omzet in de komende maanden. Dit budget is de doelstelling voor de filialen en
bevat de verwachte omzet per week voor de filialen.

De tabel bevat de volgende gegevens:

| **Kolom**   | **Betekenis**                                                   |
|:------------|:----------------------------------------------------------------|
| ID          | Een unieke code voor een budgetregel.                           |
| *FiliaalID* | Een verwijzing naar het filiaalnummer in de tabel **Filiaal**.  |
| Jaar        | Het nummer van het jaar waarvoor het budget geldt.              |
| Week        | Het nummer van de week waarvoor het budget geldt.               |
| Budget      | De omzetdoelstelling voor het filiaal in de aangegeven periode. |

Om een indruk te krijgen van de gegevens in de tabel budget zijn hieronder een
aantal regels uit de tabel "budget" afgedrukt:

```{sql echo=FALSE, connection=database}
SELECT *
FROM Budget
```

### Kassa

Alle verkopen in het filiaal worden via de kassa afgerekend. Aan het einde van de
dag worden de kassa's afgesloten. Bij dat proces wordt de omzet per categorie
opgeslagen. Deze informatie wordt verzameld op het hoofdkantoor. Daardoor ontstaat
een tabel met de volgende kolommen:

| **Kolom**     | **Betekenis**                                                 |
|:--------------|:--------------------------------------------------------------|
| ID            | Een unieke code voor een omzetregel in de kassa.              |
| *FiliaalID*   | De verwijzing naar het filiaalnummer in de tabel **Filiaal**. |
| KassaID       | Een uniek nummer voor een kassa binnen het filiaal.           |
| *CategorieID* | Het nummer van een omzetcategorie in de tabel **categorie**.  |
| Bedrag        | De omzet voor deze categorie voor deze kassa in het filiaal.  |

Hieronder krijg je een indruk van de gegevens die in de tabel "kassa" worden
opgeslagen:

```{sql echo=FALSE, connection=database}
SELECT *
FROM Kassa
```

## Datum in de tabel kassa

De datums worden in SQLite bijde import vanuit Excel opgeslagen als nummers.
Daarbij wordt het 'unixepoch' berekening toegepast. Om van dit numerieke gegeven
te vertalen naar een datum in de vorm van jaar, maand en jaar is een aparte
functie nodig. In het onderstaande voorbeeld is aan de data in van de eerste 10
regels van de tabel kassa de datum toegevoegd.

```{sql connection=database}
SELECT *
  , date(datum, 'unixepoch') as 'berekende datum'
FROM Kassa
```

## Datum tabel

De tabel kassa heeft alleen de gegevens van de dagen waarop er in de winkel
verkocht is. Als de winkel gesloten is, is er geen verkoop. Die datum komt in de
tabel kassa dan niet voor. Zo kun je nooit zien wanneer er niets verkocht is.

In Europa houden we de maandag aan als eerste dag van de week. Dat in
tegenstelling tot de Verenigde Staten. Dat lijkt misschien niet belangrijk, maar
wel om de eerste week van het jaar te bepalen. Week 1 is de eerste week waarin er
vier dagen in het nieuwe jaar vallen. Als Nieuwjaar op een donderdag valt is dat
in de Verenigde Staten week 53, maar in Europa week 1.

Daarom is het handig om een tabel te hebben met alle datums, het weeknummer, de
maand en het jaar. Die moet je niet in Excel maken, maar laten genereren uit code.
Hierbij het script:

```{r Genereer een dataframe met datumgegevens, include=FALSE}
# genereer de reeks van dagen tussen 29 december 2024 en 31 december 2025 
datums <- seq(as.Date("2024-12-29"), as.Date("2025-12-31"), by="day")

# maak een dataframe met alle datumgegevens. Zorg dat de datum als tekst wordt opgeslagen. 
# Daardoor hoef je voor het laten zien van de datums geen datumfunctie te gebruiken.
frameDatums <- data.frame(
  Datum = format(datums, "%Y-%m-%d"),
  Wdag = wday(datums, label=FALSE),
  Wd = wday(datums, label=TRUE, abbr=TRUE),
  WdNm = wday(datums, label=TRUE, abbr=FALSE),
  WkNr = isoweek(datums),
  JrWk = yearweek(datums),
  MndNr = month(datums),
  Mnd = month(datums, label=TRUE, abbr=TRUE),
  MndNm = month(datums, label = TRUE, abbr=FALSE),
  Mdag = mday(datums),
  Qrt = quarter(datums, type = "year.quarter"),
  JrNr = year(datums),
  Jdag = yday(datums)
) 

# pas de weergave van het kwartaal aan naar YY.Qn
frameDatums$Qrt <- str_replace_all(frameDatums$Qrt, c("^20" = "", "\\." = "Q"))

# pas de weergave van het weekjaar aan naar YY/WW
frameDatums$JrWk <- str_replace_all(frameDatums$JrWk, c("^20" = "", " W" = "/"))

# voeg het dataframe toe aan de SQLite database
copy_to(database, "datumtabel", df=frameDatums)
```

Dit is hoe de gegenereerde datumtabel er uitziet:

```{sql echo=FALSE, connection=database}
SELECT *
FROM Datumtabel
```

\newpage

# De eerste opdrachten

**Aanvangssituatie**:\
Je hebt de ontwikkelomgeving van Rstudio open staan. Het document
`Rode Schoentjes - Data Analyse.rmd` is geopend in het scherm rechtsboven.
Rechtsonder, in het overzicht met **Files**, zijn de Excel bestanden
`budget.xlsx`, `categorie.xlsx`. `filiaal.xlsx` en `kassa.xlsx` zichtbaar.

Mocht dat niet het geval zijn, kijk dan in hoofdstuk 1 na hoe deze situatie
gecreëerd kan worden of neem contact op met uw docent.

Bij deze eerste opdrachten wordt telkens maar gebruik gemaakt van één tabel
waaruit de gegevens worden gehaald. Op basis daarvan worden de methodes voor
selecteren en samenvatten van gegevens uitgelegd. Aan de hand van de opdrachten
doe je ervaring op in het toepassen van de onderdelen.

## Het `SELECT` statement

Met SQL kun je gegevens uit een database ophalen. Daarbij wordt een vast template
gebruikt. De meeste databases, MS SQL, MYSQL, Progress, Oracle, Postgres,
ondersteunen een vorm van SQL. Dat is handig, want zo kun je altijd zien wat er in
een tabel zit.

In basis heeft het `SELECT` statement heeft een template met componenten in een
vaste volgorde. We beginnen eenvoudig en zullen elke keer een onderdeel aan het
template toevoegen.

## De `FROM` clausule

Het eerste onderdeel van het `SELECT` statement is de `FROM` clausule. Achter
`FROM` staat de naam van de tabel die gebruikt wordt. Leer jezelf aan dat je
achter `FROM` altijd maar één tabelnaam vermeldt. Later zul je lere hoe je
desondanks gegevens uit meer tabellen kunt opvragen.

Laten we beginnen met een overzicht zien van alle productcategorieën.

```{sql echo=FALSE, connection=database}
SELECT *
FROM categorie
```

## De `SELECT` clausule

### Kolomfiltering

Achter `SELECT` staan de namen van kolommen die je in de uitvoer wilt zien. Als je
alle kolommen wilt zien gebruik je een sterretje.

Het gebruik van de `SELECT` clausule is een vorm van *kolomfiltering* of
*verticale filtering*. Door daar iets in te voeren, zijn niet alle kolommen
zichbaar.

Vervang het sterretje (\*) na SELECT zo dat van de filialen alleen het id, de naam
van de manager en het e-mailadres van de manager wordt getoond.

```{sql connection=database}
--- SELECT 
--- FROM filiaal
```

### Kolomalias

Een kolomnaam ID is natuurlijk niet zo mooi. We kunnen de kolomnaam vervangen door
een zogenaamde *alias*. Achter de naam van de kolom zet je dan`AS` met een nieuwe
naam: de alias.

Hieronder een voorbeeld voor de tabel `categorie`. De kolomnaam ID is vervangen
door Code.

Het is ook mogelijk om in de alias een spatie op te nemen. Daarvoor plaats je de
alias tussen blokhaken *[]*. In het onderstaande voorbeeld is dat gedaan met de
"Categorie omschrijving".

```{sql echo=TRUE, connection=database}
SELECT id AS Code
    , omschrijving as [Categorie omschrijving]
FROM categorie
```

## De `WHERE` clausule

Met de `WHERE` clausule geef je een voorwwaarde waaraan de regel moet voldoen.
Daarmee beperk je het aantal regels dat wordt getoond. Om die reden wordt dit ook
wel *regelfiltering* of *horizontale filtering* genoemd.

### Filialen in London

Selecteer uit de tabel `filiaal` de locatie en het adres van de locaties in
Londen.

```{sql echo=FALSE, connection=database}
--- SELECT 
--- FROM filiaal
--- WHERE 
```

Selecteer uit de tabel `filiaal` de namen van de locaties en managers van filialen
in België en Frankrijk.

```{sql connection=database}
SELECT locatie
    , manager
FROM filiaal
WHERE Land = 'BE' OR Land = 'FR'
```

### `BETWEEN` clausule

In de tabel `kassa` staat de werkelijke omzet van een kassa in een filiaal.
Selecteer het filiaalnummer, kassanummer, categorie, de datum en de omzet. Doe dat
voor de categorieën seizoensproducten (7) en orthopedische schoenen (9). Laat
alleen de regels zien voor de filialen in Denemarken (filiaal 27 tot en met 30)
van 8 tot 9 april 2025.

Om de datum uit kassa te vertalen naar een "echte" datum gebruik je de tekst
`date(datum, 'unixepoch')`.

```{sql connection=database}
--- SELECT 
--- FROM Kassa
--- WHERE 
```

In de `WHERE` clausule heb je voor het selecteren van de categorieën `OR` nodig,
maar voor de datums en de filialen `AND`. Dat maakt het opstellen van een goede
`WHERE` clausule best ingewikkeld.

Door het gebruik van `BETWEEN` wordt het eenvoudiger. Zie hieronder de\
overzichtelijk. Vooral als je nu de categorie zou uitbreiden

```{sql echo=FALSE, connection=database}
--- SELECT
--- FROM Kassa
--- WHERE 
```

Voor het bepalen van de omzet is het belangrijk om te weten welke weeknummers de
omzet van april 2025 bepalen. Kun jij dat opvragen uit de tabel `datum`? De naam
van de maand staat in de kolom `mndnm`.

```{sql echo=FALSE, connection=database}
--- SELECT 
--- FROM Datumtabel
--- where
```

### `IN` clausule

Selecteer uit de tabel `Budget` de gewenste omzet in week 1 en 5 van filialen in
Brabant. Dat zijn de filialen 4, 7 en 8. Laat alle kolommen van de tabel `Budget`
zien.

```{sql echo=FALSE, connection=database}
--- SELECT 
--- FROM Budget
--- WHERE
```

Je merkt dat het nog niet zo eenvoudig is. Als je verschillende waardes wilt
filteren in een kolom kun je gebruik maken van de `IN` clausule. De uitkomst
blijft natuurlijk hetzelfde, maar het `SELECT` statement oogt daardoor een stuk
overzichtelijker.

```{sql connection=database}
--- SELECT 
--- FROM Budget
--- WHERE 
```

Kun je met gebruik van de `IN` clausule een overzicht maken van de locaties van
filialen in Denemarken en Frankrijk?

```{sql echo=FALSE, connection=database}
--- SELECT 
--- FROM filiaal
--- WHERE 
```

### `LIKE` clause

In de vorige paragrafen hebben we aandacht gehad voor de filtering Je ziet dat er
categorieën zijn die verwijzen naar schoenen en andere productgroepen. Kun je een
overzicht maken met alle categorieën waar in de omschrijving de tekst "schoenen"
voorkomt?

```{sql echo=TRUE, connection=database}
--- SELECT *
--- FROM  categorie
--- WHERE 
```

## DISTINCT

Bij het opvragen van gegevens krijg je in principe de kolomgegevens van alle
regels die in de tabel gevonden zijn. Er is een mogelijkheid om alleen unieke
gegevens te krijgen door achter `SELECT` de term `DISTINCT` toe te voegen.

Hierbij een voorbeeld om alle unieke w van alle filialen op te halen. Hoewel er 2
filialen in Londen zijn, komt de plaatsnaam Londen nu maar 1x voor.

```{sql connection=database}
SELECT DISTINCT Plaats
FROM filiaal
WHERE Land = 'UK'
```

## Samenvatten

Tot nu toe hebben we de gegevens van kolommen opgevraagd. Het is ook mogelijk om
kolomgegevens samen te vatten. Bij het samenvatten wordt een berekening uitgevoerd
op de kolomwaarden die geselecteerd zijn uit de tabel achter `FROM` en gefilterd
zijn met de `WHERE` clausule. Om samen te vatten voegen we zogenaamde *aggreate
phrases* toe achter `SELECT`.

Er zijn verschillende functies voor het samenvatten beschikbaar in SQL:

| **Functie** | **Omschrijving**                           |
|:------------|:-------------------------------------------|
| COUNT()     | Tel het aantal kolomwaarden.               |
| SUM()       | Bereken het totaal van de kolomwaarden.    |
| MIN()       | Bepaal de minimum van de kolomwaarden.     |
| MAX()       | Bepaal het maximum van de kolomwaarden.    |
| AVG()       | Bepaal het gemiddelde van de kolomwaarden. |

### COUNT(\*)

Telt het aantal kolomwaarden. Kijk hieronder hoe het totaal aantal budgetregels
van filiaal 10 wordt geteld.

```{sql echo=TRUE, connection=database}
SELECT COUNT(*)
FROM Budget
WHERE FiliaalID = 10
```

### COUNT(DISTINCT)

Binnen de functie `COUNT()` kun je te tekst `DISTINCT` toevoegen. Daarmee worden
alle unieke waarden geteld. Als een kolomwaarde meer dan 1x voorkomt, wordt die
maar één keer geteld. Kijk hieronder naar het aantal kassa's dat omzet had op
Eerste Paasdag (18 april 2025).

```{sql echo=TRUE, connection=database}
SELECT COUNT (DISTINCT FiliaalID)
FROM kassa
WHERE date(datum, 'unixepoch') = '2025-04-18'
```

Ga nu zelf aan de slag en tel het aantal keren dat de omzet aan de kassa voor de
productcategorie werkschoenen (8) minder was dan € 10.

```{sql connection=database, echo=FALSE}
--- SELECT 
--- FROM 
--- WHERE 
```

Tel het aantal unieke productcategorieën waarvan de omzet aan de kassa hoger was
dan € 500. Controleer daarna de uitkomst.

```{sql connection=database, echo=FALSE}
--- SELECT 
--- FROM 
--- WHERE 
```

Hoe vaak was de omzet aan de kassa van een productcategorie aan het einde van een
dag minder dan € 10? Controleer de uitkomst

```{sql connection=database, echo=FALSE}
--- SELECT 
--- FROM 
--- WHERE 
```

Bij hoe veel productcategorieën is het voorgekomen dat de omzet aan de kassa aan
het einde van een dag minder dan € 10 was? Controleer de uitkomst

```{sql connection=database, echo=FALSE}
--- SELECT
--- FROM 
--- WHERE
```

### `SUM`

De andere vorm van het samenvatten van kolomwaarden is het optellen van waarde.
Kijk of je met `SUM` de totale omzet van het filiaal in Den Bosch (7) over april
kunt berekenen.

```{sql connection=database, echo=FALSE}
--- SELECT
--- FROM 
--- WHERE
```

Wat was het budget van het filiaal over april 2025 als je weet dat deze periode
week 14 tot en met 18 is?

```{sql connection=database, echo=FALSE}
--- SELECT
--- FROM 
--- WHERE
```

### `MIN` en `MAX`

[**TODO: UITLEG EN OPDRACHTEN TOEVOEGEN**]

## `ORDER BY` clausule

[**TODO: UITLEG EN OPDRACHTEN TOEVOEGEN**]

## `GROUP BY` clausule

[**TODO: UITLEG EN OPDRACHTEN TOEVOEGEN**]

## `HAVING` clausule

[**TODO: UITLEG EN OPDRACHTEN TOEVOEGEN**]

\newpage

# Meerdere tabellen

Tot nu toe hebben we bij het opvragen van gegevens we ons beperkt tot één tabel,
maar het is ook mogelijk om gegevens op te vragen vanuit meerdere tabellen.

Voor het koppelen van gegevens van de ene tabel aan de andere gebruiken we
gegevens die in beide tabellen aanwezig zijn. In de data die je hebt gekregen zijn
dit de verbindingen:

| **tabel kolom**            | **Verwijst naar**         |
|:---------------------------|:--------------------------|
| FiliaalID in tabel kassa   | ID in tabel filiaal       |
| CategorieID in tabel kassa | ID in tabel categorie     |
| Datum in tabel kassa       | Datum in tabel datumtabel |
| FiliaalID in tabel budget  | ID in tabel filiaal       |

De linke tussen de tabellen budget en datumtabel is lastiger omdat er niet één
kolom de verbinding maakt, maar twee. De kolommen Jaar en Week in budget verwijzen
naar JrNr en WkNr in de tabel budget.

De linke tussen de tabellen budget en datumtabel is lastiger omdat er niet één
kolom de verbinding maakt, maar twee. De kolommen Jaar en Week in budget verwijzen
naar JrNr en WkNr in de tabel budget.

Voor het gebruiken van meer dan één tabel voor je vraag, voeg je extra informatie
toe tussen de `FROM` en de `WHERE` clausule. In eerste instantie maken we gebruik
van de `INNER JOIN` clausule.

Achter `INNER JOIN` voeg je de naam van de extra tabel toe. Daarna geef je achter
`ON` de verbinding aan. Let op dat als je meer dan één tabel gebruikt je voor alle
kolommen aan moet geven uit welke tabel de informatie moet komen.

Hieronder het voorbeeld voor het opvragen van de locatie, de manager en het budget
voor week 2 van alle filialen in Frankrijk.

```{sql connection=database}
SELECT Filiaal.Locatie
    , Filiaal.Manager
    , budget.Budget
FROM Filiaal
INNER JOIN Budget
  ON  Budget.FiliaalID = Filiaal.ID
WHERE Budget.Week = 2
  AND Filiaal.Land = 'FR'
```

Vraag nu zelf de kassagegevens (jaarweek, datum, filiaal, kassa en bedrag) op van
de maandag van week 24 van 2025. Gebruik daarvoor de datumtabel en de tabel kassa.

**LET OP:**\
Om de koppeling te leggen moet je de datum uit te tabel kassa omzetten naar tekst
met de functie `date(kassa.datum, 'unixepoch')`. De datum in de tabel `datumtabel`
is al als tekst opgeslagen.

```{sql echo=FALSE, connection=database}
--- SELECT
--- FROM
--- INNER JOIN
---   ON
--- WHERE
```
