---
title: "R Notebook"
output:
  html_document:
    df_print: paged
  pdf_document: default
  word_document: default
---

Load the necessary libraries to be used in the code
```{r Ophalen bibliotheken, warning=FALSE, message=FALSE, paged.print=FALSE}
library(tidyr)
library(tidyverse)
library(dplyr)
library(ggplot2)
library(readxl)               # Voor het inlezen van data uit Excel
library(lubridate)            # Voor het interpreteren van datums, tijden en periodes 
library(RSQLite)              # voor de ondersteuning van SQL in R
library(leaflet)
```

Haal data op uit Excel en plaats die in een SQLite database
```{r Inladen data in SQLite database, message=FALSE, warning=FALSE}
database <- DBI::dbConnect(RSQLite::SQLite(), ":memory:")
copy_to(database, name="buurt",     df = read_excel('~/Buurten.xlsx'))
copy_to(database, name="CAO",       df = read_excel('~/CAO.xlsx'))
copy_to(database, name="fiets",     df = read_excel('~/Fietsen.xlsx'))
copy_to(database, name="fietstype", df = read_excel('~/FietsTypes.xlsx'))
copy_to(database, name="klant",     df = read_excel('~/Klanten.xlsx'))
copy_to(database, name="locatie",   df = read_excel('~/Locaties.xlsx'))
copy_to(database, name="medewerker",df = read_excel('~/Medewerkers.xlsx'))
copy_to(database, name="onderhoud", df = read_excel('~/OnderhoudsData.xlsx'))
copy_to(database, name="rooster",   df = read_excel('~/Rooster.xlsx'))
copy_to(database, name="schade",    df = read_excel('~/Schades.xlsx'))
copy_to(database, name="sharing",   df = read_excel('~/SharingData.xlsx'))
copy_to(database, name="stadsdeel", df = read_excel('~/Stadsdelen.xlsx'))
copy_to(database, name="weer",      df = read_excel('~/Weerdata.xlsx'))
copy_to(database, name="wijk",      df = read_excel('~/Wijken.xlsx'))
```


#Maak een overzicht van de sharing

## Aantal fietsen per type en uitvoering

### Met dit SQL commando krijg je het aantal fietsen per type en uitvoering in een tabel
```{sql connection=database, output.var="frameFietsenPerTypeEnUitvoering"}
select FietsType.ID, FietsType.OMSCHRIJVING, fietstype.UITVOERING, count(*) AS Aantal
from sharing
inner join Fiets 
  on Fiets.ID = sharing.fietsid
inner join Fietstype
  on Fietstype.ID = fiets.FIETSTYPEID
GROUP BY Fietstype.id, Fietstype.omschrijving, fietstype.UITVOERING
ORDER BY 1
```

### Verzin nu zelf een manier om dat met ggplot te presenteren
```{r echo=FALSE}
frameFietsenPerTypeEnUitvoering
```


## Aantal klanten per land
```{sql connection=database, include=FALSE, output.var="frameKlantenPerLand"}
```

### Maak met SQL een tabel die er zo uitziet

```{r}
frameKlantenPerLand
```

### Maak aan de hand deze tabel onderstaande kolomdiagram
```{r ggplot Klanten per Land, echo=FALSE}


```


## Kilometers per Leverancier

```{sql connection=database, include=FALSE, output.var="frameKilometersPerLeverancier"}


```

### Gebruik SQL om een tabel te maken die er zo uitziet
```{r}
frameKilometersPerLeverancier
```

### Gebruik vervolgens ggplot om een violin chart te maken.

Het voordeel van een violin chart is dat je goed kunt zien hoet de verdeling van de kilometers is. Beter dan alleen een gemiddelde en zelfs beter dan in een box-plot.

```{r ggplot Kilometers Per Leverancier, echo=FALSE}


```

## Totale kosten (onderhoud en schade) per fietstype

```{sql connection=database, include=FALSE, output.var="frameKostenPerFietsType"}


```

### Maak met SQL een tabel die er zo uitziet
```{r}
frameKostenPerFietsType
```

### Maak aan de hand van de tabel een staafdiagram dat er zo uitziet.

```{r ggplot Kosten per FietsType en Onderhoud, echo=FALSE}


```

## Een heatmap op basis van het aantal kilometers van/naar een stadsdeel

```{sql connection=database, include=FALSE, output.var="frameKmsBeginEindeStadsdeel"}


```

### Maak met SQL een tabel die er zo uitziet
```{r Uitvoer frameKmsBeginEindeStadsdeel }
frameKmsBeginEindeStadsdeel
```

### Maak op basis daarvan een heatmap die er zo uitziet

```{r echo=FALSE}


```


# Gebruik van datums

## Maak van de datum een tekst
 %Y = jaar
 %m = maand
 %W = week (let op met weeknummers! Die zijn niet altijd aansluitend bij de Europese kalender)
 %D = dag
 %H = uur
 %M = minuut
 %S = seconde
 %s = unix datum formaat
 %j = dag in het jaar
 %w = dag van de week (0=zo 1=ma 2=di 3=wo 4=do 5=vr 6=za)
```{sql connection=database}
select strftime('%Y-%W', Datum) as week
  , count(*)
from weer
inner join sharing
  on strftime('%Y-%M-%D', sharing.dtVertrek) = strftime('%Y-%M-%D') 
group by week
```


## Voorbeeld hoe je datums en tijden vertaalt van naar het ene naar het andere formaat

dtVertrek uit sharing vertalen naar tekst
Datum als tekst:      DateTime(dtVertrek, 'unixepoch')
Datum uit dtVertrek:  DATE(DateTime(dtVertrek, 'unixepoch'))
Tijd uit dtVertrek:   TIME(DateTime(dtVertrek, 'unixepoch'))

```{sql connection=database}
select id
  , DateTime(dtVertrek, 'unixepoch') as 'SharingDate'
  , strftime("%Y %j", DateTime(dtVertrek, 'unixepoch'))
  , DATE(DateTime(dtVertrek, 'unixepoch')) as 'SharingDate'
  , TIME(DateTime(dtVertrek, 'unixepoch')) as 'SharingTime'
  , KlantID
from sharing
order by 2, 1
```


## Koppel de data van de tabel weer op basis van datum

```{sql connection=database, output.var="frameWindrichting"}
select weer.Windrichting as 'Windrichting'
  , count(*) as 'Aantal'
from sharing
inner join weer
  on weer.Datum = Date(DateTime(sharing.dtVertrek, 'unixepoch'))
group by weer.Windrichting
order by 1 asc
```

### Gebruik dat in een overzicht
```{r}
ggplot (frameWindrichting, aes(x = fct_reorder(Windrichting, Aantal, desc), y=Aantal, fill = Windrichting)) + 
  geom_col()
```

## Aantal van ritten per buurt

```{sql connection=database, output.var="frameLocaties"}
select locatie.BUURTCODE  as 'BuurtID'
  , buurt.BUURTNAAM as 'Buurt'
  , avg(locatie.LON) as 'longitude'
  , avg(locatie.LAT) as 'latitude'
  , count(*)   as 'aantal'
from sharing
inner join locatie
  on  locatie.ID = sharing.LocatieBeginID
inner join buurt
  on  buurt.BUURTCODE = locatie.BUURTCODE
where (TIME(DateTime(sharing.dtVertrek, 'unixepoch')) between '22:00' and '23:59')
   OR (TIME(DateTime(sharing.dtVertrek, 'unixepoch')) between '00:00' and '06:00')
group by locatie.BUURTCODE, buurt.BUURTNAAM
order by 1, 2, 3
```

### Definieer categorieën met een begin- en eindaantal 
```{r}
numBreaks <- c(0,10,20,30,40,50,60,70,80,90,50000)
numColors  <- c("0","1","2","3","4","5","6","7","8","9")
frameLocaties <- frameLocaties %>%
  mutate(colorGroup = cut(aantal, breaks = numBreaks, right = FALSE, labels = numColors))
frameLocaties 
```

### Geef aan welke kleur aan de categorie gekoppeld wordt
```{r}
pal <- colorFactor(
    palette =c("purple4", "royalblue", "dodgerblue3", "deepskyblue1", "turquoise2", "palegreen3", "darkgoldenrod1", "chocolate1","red" ,"brown4"),
    domain = c("0", "1", "2", "3", "4", "5", "6", "7", "8", "9"))
```

## Laat per buurt zien op de kaart van Eindhoven hoeveel ritten er geweest zijn. Gebruik daarbij de kleurendefinitie.
```{r}
leaflet () %>% 
  addTiles() %>%
    addCircleMarkers(lng = frameLocaties$longitude, lat = frameLocaties$latitude
        , color = pal(frameLocaties$colorGroup)
        , label= paste(frameLocaties$Buurt, ": ", format(frameLocaties$aantal, big.mark = ".", decimal.mark = ",") )
        , radius = 8 + frameLocaties$aantal/10)
```
