
---
title: "Verkopen - Visualiseren [jouw naam]"
output:
  html_document:
    df_print: paged
  pdf_document: default
---

In dit notebook ga je een paar eenvoudige visualisaties nabouwen.

```{r message=FALSE, warning=FALSE}
# lees libraries in
library(dplyr)   # voor allerlei handige functies zoals %>%
library(ggplot2) # voor tekenen grafieken
library(readxl)  # voor inlezen dataset
library(RSQLite) # voor de database
```

```{r}
database <- DBI::dbConnect(RSQLite::SQLite(), ":memory:")
copy_to(database, name="verkopen", df = read_excel("verkopen-visualiseren.xlsx"))
```

# Welk land heeft de hoogste opbrengst?
Maak eerst een tabel met voor elk land de opbrengst
```{sql connection=database, output.var="frameLand"}
```

Maak met de tabel een grafiek met alle landen naast elkaar en waarin de hoogte van de staven in het diagram de opbrengst aangeven.
```{r Visualiseren frameLand }
# haal deze code comment en alle #-jes in deze chunk weg
# vul op de puntjes de juiste dingen in om de gewenste output te krijgen
#...
#ggplot(...(... , ...))+
#  geom_col()
```

Noorwegen heeft als enige een opbrengst boven de 6000 en heeft daarmee de hoogste opbrengst.


# Welke vrouw heeft de meeste omzet gedraaid?
Maak eerst de tabel met voor alle personen, hun geslacht en de omzet
```{sql connection=database, output.var="frameOmzetPerPersoon"}
```

# Maak nu de visualisatie
Om deze vraag te beantwoorden maak ik een grafiek met de personen naast elkaar en geef ik de punten een kleurtje op basis van geslacht.
```{r Visualiseren frameOmzetPerPersoon }
# schrijf hier de R code om de gewenste output te krijgen

```


Uit deze grafiek is af te lezen Therese de hoogste waarde qua opbrengst heeft. Maar Ling heeft als enige twee punten. Als je die waardes bij Ling op zou tellen, komt zij misschien wel hoger dan Therese.

# Bedenk zelf nog een grafiek om te tekenen