---
title: "Videotheek"
subtitle: "Eerste opdrachten voor data analyse met SQL en R."
author: Kees Velthuijs
date: "februari 2025"
email: "k.velthuijs@fontys.nl"

fontfamily: cmbright
fontsize: 9pt

toc: true 
toc_depth: 3
number_sections: true

theme: united
highlight: tango

editor_options:
  markdown:
    wrap: 82
    canonical: true
    
output:
  pdf_document:
    keep_tex: true
    fig_caption: yes
    latex_engine: pdflatex
    number_sections: true
---

# inleiding

Vroeger was er zoiets als een videotheek, waar je videobanden en later dvd's en
blueray's kon huren. Tegenwoordig kun je films online "huren" op verschillende
plekken.\
We stappen in een tijdmachine en gaan terug in de tijd naar een
videoverhuurbedrijf waar ze videobanden verhuren.

# Voorbereiding

## Benodigde bibliotheken

Laad de nodige bibliotheken voor de verwerking van de data:

-   tidyr
-   tidyverse
-   dplyr
-   ggplot2
-   readxl
-   RSQLite
-   lubridate

```{r Ophalen bibliotheken, fig.cap="Laden bibliotheken", message=FALSE, warning=FALSE, include=FALSE, paged.print=FALSE}
library(tidyverse)  # bibliotheek voor datamanipulatie in R studio
library(dplyr)      # bibliotheek voor het groeperen en samenvatten van dataframes in R
library(ggplot2)    # bibliotheek voor het weergeven van data in grafieken
library(readxl)     # bibliotheek Voor het inlezen van data uit Excel
library(RSQLite)    # Ondersteuning van SQLite databases in memory
library(lubridate)  # bibliotheek voor het interpreteren van datums, tijden en periodes 
```

## Inlezen van de bestanden

```{r Inladen data in SQLite database, fig.cap="Laden bestanden", message=FALSE, warning=FALSE, include=FALSE}
# online installatie: weghalen als gebruik wordt gemaakt van de rstudio in de online versie
# lokale installatie: pad aanpassen naar de locatie waar de databestanden zijn gedownload en uitgepakt 

setwd('~/R/Datasets/Videotheek/')
database <- DBI::dbConnect(RSQLite::SQLite(), ":memory:")
copy_to(database, name="Acteur",
        df = read_excel('Acteur.xlsx'))
copy_to(database, name="Band",
        df = read_excel('Band.xlsx'))
copy_to(database, name="Film",
        df = read_excel('Film.xlsx'))
copy_to(database, name="Lid",
        df = read_excel('lid.xlsx'))
copy_to(database, name="Rol",
        df = read_excel('Rol.xlsx'))
copy_to(database, name="Regiseur",
        df = read_excel('Regiseur.xlsx'))
```

\newpage

# Opdrachten

## Film 1

1.  Geef de titel en de speelduur van alle Westerns op volgorde van titel.

```{sql connection=database}

```

2.  Welke films zijn er gemaakt over Batman? Geef de titel.

```{sql connection=database}

```

3.  Welke films zijn geregisseerd door regisseur 161? Geef titel, speelduur en
    jaar.

```{sql connection=database}

```

4.  Welke films voorzien in een kinderbegeleiding tot 15-jaar? Geef titel en
    genre. Sorteer op genre. (zie [Film rating](https://www.filmratings.com/) voor
    een uitleg over de beoordeling van films

```{sql connection=database}

```

5.  Welke films werden tussen 1988 en 1990 gemaakt? Geef titel en regisseurnummer.
    Sorteer op regisseurnummer.

```{sql connection=database}

```

6.  Welke films werden voor 1940 gemaakt en zijn in kleur opgenomen? Geef filmnr,
    titel en jaar.

```{sql connection=database}

```

7.  Hoe lang duurde de film Gone with the wind?

```{sql connection=database}

```

8.  Geef de verschillende filmmaatschappijen alfabetische gerangschikt.

```{sql connection=database}

```

9.  Welke films zijn tussen 1950 en 1960 in zwart-wit gemaakt en hebben een
    4-sters waardering? Geef titel, waardering, kleur en jaar.

```{sql connection=database}

```

10. Welke titels hebben een 1-ster-waardering?

```{sql connection=database}

```

11. Welke films hebben een speelduur van 80 tot 100 minuten? Geef titel en genre.

```{sql connection=database}

```

12. Van welke film is de kleur niet bekend?

```{sql connection=database}

```

13. Welke films hebben de substring co (niet hoofdlettergevoelig) in hun titel?
    Geef de titel.

```{sql connection=database}

```

14. Geef de filmnummers en titels van alle films met een 5-ster waardering.
    Sorteer op titel.

```{sql connection=database}

```

15. Geef filmnummer, genre en titel van alle films waar een ouderbegeleiding
    geldt. Sorteer het overzicht naar genre en daarbinnen naar titel

```{sql connection=database}

```

naar titel.

16. Geef het filmnummer en de titel van alle films die behoren tot het genre
    Oorlog, Religieus, Rampen of Mysterie.

```{sql connection=database}

```

17. Welke leden uit Lieshout zijn sinds wanneer lid?

```{sql connection=database}

```

18. Welke leden hebben een bonuswaardering van drie? Geef naam en woonplaats.

```{sql connection=database}

```

19. Wat is kortste en langste speelduur van alle aanwezige titels?

```{sql connection=database}

```

20. Hoeveel films hebben geen nominaties gehad?

```{sql connection=database}

```

21. Wat is de gemiddelde speelduur van Science fiction-films?

```{sql connection=database}

```

22. Hoe luiden de filmtitels die alfabetisch gezien het eerst en het laatst
    voorkomen?

```{sql connection=database}

```

23. Wat is volgens de tabel 'Lid' de gemiddelde bonus in Eindhoven?

```{sql connection=database}

```

## Film 2

1.  Hoeveel filmtitels bestaan er per waardering?

```{sql connection=database}

```

2.  Hoeveel filmtitels bestaan er binnen elk genre? Sorteer naar hoeveelheid.

```{sql connection=database}

```

3.  Hoeveel kleurenfilms en zwartwitfilms zijn er?

```{sql connection=database}

```

4.  Geef per kleur aan hoeveel films van het genre Horror er zijn.

```{sql connection=database}

```

5.  Hoeveel films van het genre Comedie zijn er en hoeveel nominaties hebben zij
    in totaal gekregen?

```{sql connection=database}

```

6.  Binnen welke genres zijn tussen de 10 en de 20 films gemaakt? Geef genre en
    aantal. Sorteer het overzicht tevens op oplopend aantal.

```{sql connection=database}

```

7.  Van welke genres geldt dat zij in totaal tussen de 30 en de 40 nominaties
    hebben gekregen? Geef een alfabetische rangschikking naar genre en vermeld
    tevens het aantal nominaties.

```{sql connection=database}

```

8.  Welke filmmaatschappijen hebben voor al hun films meer dan 20 nominaties
    gekregen? Geef de maatschappijen in volgorde van het aantal verkregen
    nominaties.

```{sql connection=database}

```

9.  Welke maatschappijen hebben meer dan 10 kleurenfilms gemaakt? Geef
    maatschappij en bijbehorend aantal, oplopend gerangschikt.

```{sql connection=database}

```

10. Geef het aantal verschillende waarderingen van de films uit het genre
    Tekenfilm.

```{sql connection=database}

```

11. Hoeveel leden per woonplaats genieten een bonus? Geef woonplaats en aantal en
    sorteer op woonplaats.

```{sql connection=database}

```

12. Hoeveel leden per woonplaats zijn er?

```{sql connection=database}

```

## Film 3

1.  Hoe luidt de langste filmtitel?

```{sql connection=database}

```

2.  Welke films behoren tot hetzelfde genre als de film 'Batman'?

```{sql connection=database}

```

3.  Welke films duren even lang als de film El Cid en behoren tot hetzelfde genre?

```{sql connection=database}

```

4.  Welke films hebben regisseurs die oorlogfilms gemaakt hebben, nog meer
    gemaakt? Geef het regisseurnummer, filmtitel en het genre en sorteer daarbij
    op regisseurnummer.

```{sql connection=database}

```

5.  Geef de titel en de speelduur van de langste Tekenfilm.

```{sql connection=database}

```

6.  Geef het genre, de titel en de speelduur van alle films die binnen hun genre
    het langst zijn. Sorteer op genre en daarbinnen op titel.

```{sql connection=database}

```

7.  Welke films, gemaakt voor 1940, zijn net zo lang als de kortste Western die
    tussen 1950 en 1960 is gemaakt?

```{sql connection=database}

```

8.  Welke leden zijn het kortst lid? Geef naam en datum toetreding.

```{sql connection=database}

```

9.  Welke leden zijn het langst lid? Geef naam en datum toetreding.

```{sql connection=database}

```

10. Welke films zijn door Don Siegel geregisseerd? Geef titel.

```{sql connection=database}

```

11. Welke regisseur regisseerde de film Cliffhanger?

```{sql connection=database}

```

12. Welke na-oorlogse regisseurs hebben nog nooit actiefilms gemaakt? Geef naam
    regisseur.

```{sql connection=database}

```

13. Welke regisseurs hebben UITSLUITEND actiefilms gemaakt? Geef naam regisseur.

```{sql connection=database}

```

14. Welke films hebben al meer opgebracht dan €125, door verhuur, als we aannemen
    dat de gemiddelde verhuurprijs €5, per keer bedraagt.

```{sql connection=database}

```

15. Welke films zijn nog niet uitgebracht op band?

```{sql connection=database}

```

16. Welke acteurs zijn ook regisseurs? Geef een alfabetische namenlijst.

```{sql connection=database}

```

17. Welke acteurs, geboren na 1960, hebben nog nooit een rol gespeeld in een
    horrorfilm? Geef naam en geboortejaar. Sorteer het overzicht op geboortejaar
    en daarbinnen op naam.

```{sql connection=database}

```

18. Welke leden huren op dit moment films van het genre Drama?

```{sql connection=database}

```

19. Welke leden huren op dit moment UITSLUITEND films van het genre Drama?

```{sql connection=database}

```

20. Wie zijn de jongste regisseurs? Geef naam en geboortejaar.

```{sql connection=database}

```

21. Welke overleden regisseur is de oudste van allen? Geef de naam en de leeftijd.

```{sql connection=database}

```

22. Onderzoek of alle banden met daarop een kopie van de film: This Is The Army
    verhuurd zijn.

```{sql connection=database}

```

23. Geef de naam van de regisseur en de titel van zijn/haar films van het genre
    Horror.

```{sql connection=database}

```

24. Geef de naam, het telefoonnummer en de titel van alle films die lid 752 op dit
    moment huurt.

```{sql connection=database}

```

25. Welke acteurs spelen in welke films, die gehuurd worden door het lid T.
    Rexanus? Geef titel en namen acteurs.

```{sql connection=database}

```

26. Geef de titel en de rolnaam van alle films waarin acteur Michael Douglas
    gespeeld heeft.

```{sql connection=database}

```

27. Welke acteurs, die meespeelden in de film The Sting, zijn overleden? Geef naam
    acteur en zijn leeftijd.

```{sql connection=database}

```

28. Wie speelde in welke film de rol van Buffalo Bill?

```{sql connection=database}

```

29. In welke, door hen zelf geregisseerde films, spelen de regisseurs een
    rol(letje)? Geef naam regisseur, de titel van de film en de rolnaam die zij in
    hun film speelde.

```{sql connection=database}

```

30. Wat is de langste film, uitgebracht door Warner Bros, waarin Sylvester
    Stallone een rol heeft?

```{sql connection=database}

```

31. Welke thrillers worden slechts op 1 band uitgebracht? Sorteer het overzicht op
    titel.

```{sql connection=database}

```

32. Van welke regisseurs zijn drie of meer films bekend?

```{sql connection=database}

```
